【裁判字號】    97,訴,449
【裁判日期】    970901
【裁判案由】    分割共有物
【裁判全文】
臺灣嘉義地方法院民事判決               97年度訴字第449號
原      告  甲○○
訴訟代理人  李國禎律師
            徐慧齡律師
            唐淑民律師
被      告  Ｄ○○
            Ａ○○
            Ｂ○○
            子○○
            Ｋ○○
上  二  人
訴訟代理人  乙○○
被      告  庚○○
兼 上一 人
訴訟代理人  己○○
被      告  黃○○
            Ｉ○○
                        弄41.
            Ｊ○○
            Ｈ○○
            癸○○
            宙○○
            戌○○
                        之16.
            辛○○
            天○○
上  一  人
訴訟代理人  酉○○
被      告  地○○
                        巷73.
            Ｃ○○
            宇○○
            壬○○
                        284.
            亥○○○
            午○○
                        59號.
            巳○○
                        7弄3.
            未○○
            戊○○
            丁○○
上  二  人
訴訟代理人  丙○○
被      告  申○○○
            玄○○
上  二  人
訴訟代理人  黃木春律師
被      告  卯○○
            丑○○
            寅○○
上  三  人
訴訟代理人  辰○○○
上  二  人
訴訟代理人  卯○○
被      告  Ｇ○○
            Ｆ○○
            Ｅ○○
                        弄17.
上列當事人間分割共有物事件，於中華民國97年8月18日言詞辯
論終結，本院判決如下：
    主  文
兩造共有坐落嘉義縣水上鄉○○段八五地號，地目建，面積四０
八九‧九九六平方公尺之土地，分割如第一方案所示，即編號K
部分面積三六四‧二五平方公尺，按原告一萬分之三七五０、按
被告丁○○及戊○○各一萬分之三一二五之比例保持共有取得；
編號Ｈ部分面積三九八‧三九平方公尺，按被告黃○○為萬分之
八五七、被告Ｃ○○為一萬分之四五七一、被告Ｂ○○及Ａ○○
各為一萬分之二二八六之比例保持共有取得；編號Ｅ部分面積一
八二‧一三平方公尺，按被告Ｄ○○、子○○及亥○○○各為三
分之一之比例保持共有取得；編號Ｆ部分面積三六四‧二四平方
公尺，按被告己○○及庚○○各為二分之一之比例保持共有取得
；編號Ｌ部分面積三六四‧二三平方公尺，按被告Ｉ○○、Ｊ○○及Ｈ○○各為四分之一、被告癸○○、宙○○及壬○○各為十
二分之一之比例保持共有取得；編號Ｇ部分面積一八二‧一二平
方公尺，分歸被告辛○○取得；編號Ｎ部分面積一八二‧一二平
方公尺，按被告天○○及地○○各為二分之一之比例保持共有取
得；編號Ａ部分面積二七三‧一八平方公尺，按被告巳○○、未
○○及午○○各為三分之一之比例保持共有取得；編號Ｄ部分面
積一八二‧一二平方公尺，分歸被告宇○○取得；編號Ｏ部分面
積二七三‧一八平方公尺，按被告玄○○及申○○○各為二分之
一之比例保持共有取得；編號Ｍ部分面積一八二‧一三平方公尺
，按被告卯○○、丑○○及寅○○各為三分之一之比例保持共有
取得；編號Ｂ部分面積九一‧０六平方公尺，分歸被告戌○○取
得；編號Ｐ部分面積二三九‧０四平方公尺，按被告Ｇ○○、Ｆ
○○及Ｅ○○各為三分之一之比例保持共有取得；編號Ｊ部分面
積八一一‧七七平方公尺，按原告、被告黃峻法及吳李秀玉各為
二十四分之一、被告Ｄ○○、子○○、亥○○○、卯○○、丑○○、寅○○各為五十四分之一、被告癸○○、宙○○及壬○○各
為一０八分之一、被告Ｃ○○、己○○、庚○○、辛○○及宇○○各為十八分之一、被告黃○○為九十六分之一、被告Ｂ○○、
Ａ○○、Ｉ○○、Ｊ○○、Ｈ○○、天○○、地○○、巳○○、
未○○、午○○及戌○○之各為三十六分之一；被告丁○○及戊○○之各為四三二分之十五、被告Ｇ○○、Ｆ○○及Ｅ○○各為
二八八分之七之比例保持共有取得，供作道路使用。
訴訟費用由黃峻法及吳李秀玉各負擔百分之四；由被告Ｄ○○、
子○○、亥○○○、卯○○、丑○○、寅○○、Ｇ○○、Ｆ○○
及Ｅ○○各負擔百分之二；由被告癸○○、宙○○、壬○○及黃
○○各負擔百分之一；由被告Ｃ○○、己○○、庚○○、辛○○
及宇○○各負擔百分之五；由被告Ｂ○○、Ａ○○、Ｉ○○、Ｊ
○○、Ｈ○○、天○○、地○○、巳○○、未○○、午○○、戌
○○、丁○○及戊○○各負擔百分之三，其餘由原告負擔。
    事 實 與 理 由
壹、程序方面：
一、當事人死亡者，訴訟程序在有繼承人、遺產管理人或其他依
    法令應續行訴訟之人承受其訴訟以前當然停止；第168條至
    第172條及前條所定之承受訴訟人，於得為承受時，應即為
    承受之聲明；聲明承受訴訟，應提出書狀於受訴法院，由法
    院送達於他造。民事訴訟法第168條、第175條及第176條分
    別定有明文。訴外人黃日榮於民國95年3月8日死亡，就嘉義
    縣水上鄉○○段85地號持分為96分之7，由被告Ｇ○○、Ｆ
    ○○及Ｅ○○因分割繼承而取得所有權並承受訴訟，有原告
    所提出之聲明承受訴訟狀及戶籍謄本、土地謄本各1份在卷
    可參，經核與前開規定相符，本院並已將聲明狀繕本送達予
    被告，應准其承受訴訟。
二、按言詞辯論期日，當事人之一造不到場者，得依到場當事
    人之聲請，由其一造辯論而為判決，民事訴訟法第385條第
    1項定有明文。被告Ｄ○○、Ａ○○、Ｂ○○、Ｊ○○、宙
    ○○、戌○○、天○○、地○○、Ｃ○○、巳○○、戊○○
    、丁○○、卯○○、丑○○、寅○○、Ｇ○○、Ｆ○○、Ｅ
    ○○經合法通知而未於言詞辯論期日到場，核無民事訴訟法
    第386條各款之情形，爰依原告之聲請，由其一造辯論而為
    判決。
貳、實體方面：
一、原告起訴主張：
（一）嘉義縣水上鄉○○段85地號，地目建，面積4,089.96平方
      公尺土地（下稱系爭土地），為兩造所共有，原告、被告
      黃峻法及吳李秀玉之應有部分為24分之1；被告Ｄ○○、
      子○○、亥○○○、卯○○、丑○○、寅○○之應有部分
      為54分之1；被告癸○○、宙○○及壬○○之應有部分為
      108分之1；被告Ｃ○○、己○○、庚○○、辛○○及宇○○之應有部分為18分之1；被告黃○○之應有部分為96分
      之1；被告Ｂ○○、Ａ○○、Ｉ○○、Ｊ○○、Ｈ○○、
      天○○、地○○、巳○○、未○○、午○○及戌○○之應
      有部分為36分之1；被告丁○○及戊○○之應有部分為432
      分之15；被告Ｇ○○、Ｆ○○及Ｅ○○之應有部分為288
      分之7。此有卷附地籍謄本可稽。
（二）而系爭土地依其使用目的並無不能分割之情形，兩造亦未
      定不分割之期限，惟分割方法迄未能達成協議，基於土地
      使用經濟效益，爰訴請准予裁判分割。
（三）就其他分割方案表示意見：
   1、原告不同意被告玄○○等提出之第2方案：
    (1)第2方案雖依原告之意思與丁○○、戊○○保持共有，並
      且分在原告現所占用之位置，惟對外並無聯絡道路，此有
      卷附之國有基地租賃契約書附圖即可得知，故原告必須向
      國有財產局承租水上鄉○○段103地號土地，作為車庫使
      用，而得經由該土地對外聯繫，然此等利益乃原告支付金
      錢所得，非共有人所共有，於考慮分割方案時不應將之列
      為對原告不利之考量，且103地號土地並非既成道路，將
      來亦可能因情事變更而終止租賃契約，因而第2方案將被
      告Ｃ○○分在原告旁邊，阻隔原告對外之聯絡道路，恐將
      使原告所分得之部分成為袋地。
    (2)被告Ｉ○○、Ｊ○○、Ｈ○○、癸○○、宙○○、壬○○
      於94年12月19日開庭時表示要保持共有，而被告黃○○、
      Ａ○○、Ｂ○○、Ｃ○○及巳○○、未○○、午○○亦於
      96年7月16日開庭時表示要保持共有，惟此方案卻未尊重
      被告之意思而將之分開，並將被告宇○○分在S、O部分，
      造成其利用之困難，更使被告Ａ○○、Ｂ○○及天○○、
      地○○等人所分得之部分變得過於狹長而難以利用。
    (3)另此方案的R部分，對外已有聯絡道路，但此方案卻在R與
      S 之間留出道路，無疑浪費共有人之土地面積。
   2、原告不同意被告Ｇ○○等提出之第3方案：
    (1)第3案將A部分分給原告、被告丁○○及戊○○等3人，雖
      有考慮原告現所占用之部分，但若於A與B之間開闢M道路
      ，卻可能使原告所有坐落於A部分之3樓磚造房屋面臨部分
      拆除，如此顯然對於原告非常不利。
    (2)B、C、E、J、K部分雖分別能依被告等人之意思保持共有
      ，但包括I的部分均非其等原所占用之位置，則其等原來
      所有之房屋亦有可能面臨拆除；且I部分對外已有聯絡道
      路，則在I與J間再留道路亦屬浪費共有土地。
    (3)關於G部分，被告戌○○已於94年12月19日開庭時明白表
      示要單獨所有，並希望分到原來建物所坐落的位置，惟此
      方案不僅違背其意思將之與被告卯○○等3人共有，且被
      告卯○○等3人亦未分在其原來之占用位置，亦可能使其
      建物遭受拆除之命運。
   3、原告不同意被告卯○○等提出之第4方案：
    (1)第4方案將原告、被告丁○○及戊○○等3人分在H部分，
      並以G道路對外聯絡，惟H部分接連G道路的部分過窄，恐
      造成原告迴車的困難。
    (2)此方案將被告戌○○分在B部分，將被告Ｉ○○等6人分在
      Ｃ部分，並將被告巳○○等3人分在K部分，均違反其等希
      望能分到建物所坐落地點之意思。另將A部分分給被告宇
      ○○，也可能使其所有之建物遭到拆除。
    (3)由於A部分對外已有聯絡道路，則D道路另在96地號前預留
      道路恐有圖利97、98、99、100地號土地所有人之嫌，蓋
      其所有人為黃游月英、黃秀如等人，均為被告之親戚。
   4、原告不同意被告壬○○等提出之第5方案：
    (1)第5方案將原告、被告丁○○及戊○○等3人分在A1與A2
      ，顯然造成聲請人利用上之困難，且預留M3道路將使聲請
      人坐落其上之3樓磚造房屋面臨部分拆除，如此顯然對於
      原告非常不利。
    (2)又被告戌○○明白表示希望分到原來建物所坐落的位置，
      但此方案將之分在N部分，亦違反其意思，並將可能使其
      建物遭到拆除。另100地號亦為被告宇○○所有，則此方
      案將被告宇○○分在I部分，亦降低被告宇○○整體之土
      地經濟效用。
    (3)此方案為被告壬○○等所提出，預留之道路計有M1、M2
      及M3，道路面積過多，顯然浪費共有土地，尤其M2、M3
      有部分均屬不必要；而其等所分得之K部分，分別面臨M1
      、M3道路，且97地號亦為被告壬○○等6人所有，則開闢
      多條道路不僅不必要，益徵其私心所在。
   5、原告提出之第1方案，有以下優點：
    (1)依照被告之意思單獨所有或保持共有。
    (2)尊重被告之意思，依照被告原來占用之位置為分割。
（四）並聲明：請求判決分割如第1方案所示。
二、被告玄○○、申○○○則以：
（一）以第2方案最可採，第3方案最不可採，分述理由如下：
   1、第2方案較依據各共有人現在使用位置，並依據各共有人
      在鈞院表示願意保持共有之意願而分配，損害減到最少。
   2、第2方案道路規劃較寬，但面積反而較少，方便分配在裏
      地使用的人對外交通，有利全部土地之使用，比較公平。
   3、雖第2方案有兩共有人超出29.88平方公尺，有兩人不足1
      4.94平方公尺，1人不足14.94平方公尺，但為數甚微，互
      相補償容易。
   4、第3方案最不可採，分述如下：
    (1)完全不顧各共有人現在建築物，任意調換位子，例如分配
      F地之被告天○○、黃金原，原房屋位子在C位置，移到F
      位置，不但自己拆屋，也要拆他人房屋；分配E地之被告
      玄○○、申○○○房屋原在D位置，卻跳在裡面分配E位置
      ，要拆除全部現住用房屋，也要拆到E地人的房屋；分配G
      地之被告丑○○、寅○○、戌○○原房屋原在F位置，也
      跳到裡面分G地，不但原有房屋全拆，也要拆G地人房屋；
      K地原有之亥○○○鋼筋水泥造房屋，卻分給Ｉ○○等6人
      ，而將亥○○○等3人分到J地，不但原有房屋要拆除，也
      要拆J地人房屋；分配B地之黃○○、Ｃ○○、Ｂ○○、Ａ
      ○○等4人原位置大多在E、G處，卻移到B位置；I地分得
      人宇○○房屋在K位置卻調到I地，原有房屋全部要拆除。
      以上情形有卷附之現狀圖可供比對，其分配位子全無原則
      ，幾乎全部共有人都要拆屋，損害最大。且隨意調動原使
      用位置，極不公平。
    (2)只有A地原告及D地Ｇ○○、Ｆ○○、Ｅ○○能分在原地，
      保留部分現有房屋使用，有利極少數共有人，對其他共有
      人極不公平。
（二）如不採第2方案，第4方案也尚公平，且比較符合各共有人
      使用現況，損害較少。再其次是第1方案。
三、被告己○○則以：
（一）第1方案優點：圖面上所定界線很整齊，8米道路可設停車
      位。
（二）第3方案缺點：約9成共有人換位子，等於要拆掉9成的房
      屋，包括鋼筋房屋。
（三）第4方案優點：
   1、圖面所定界線整齊、寬度夠、有利建設；道路用地面積省
      ，只有0.038593公頃，4米道路亦屬合用。
   2、此案圖面上A、C、E部分與5、96、97、98、99、100地號
      土地所有權人均屬同一家族所有，分得土地連結可合作建
      造房屋。
   3、此案編號E部分現有一棟鋼筋房屋，雖然已無停車空間，
      但仍得停於該共有人自己之空地上。
（四）第5方案缺點：
   1、道路設計不良：在K的位置已經有MI道路可通行，為何還
      要用M3道路？這多設的道路明顯是在消耗別人的持份以保
      護自己的房屋不被拆掉，卻反而要拆掉A2所在位置的鋼筋
      房屋。道路是以共同使用為原則，M2這段道路這樣設計將
      成為私人停車場，為何不將之移到H與L部分土地之間，讓
      更多人可以通行。
   2、道路設計為6米寬並不恰當，6米寬的道路兩旁各停1輛車
      ，中間路寬已不足2米，易生路霸問題。
（五）並聲明：請求判決分割如附圖4所示。
四、被告子○○、Ｋ○○、Ｉ○○、Ｈ○○、癸○○、宇○○、
    、亥○○○則均以：主張採用附圖5之方案，因為位置比較
    好，也比較好出入。
五、被告壬○○則以：主張採用第5方案，此方案可以保持房子
    的完整性，且出入方便。本案M2的部分是為了預留J部分3戶
    人家分割後會有袋地的問題；至於原告等人分得A1及A2兩塊
    分開之土地，也是沒有辦法的事情，而且A2的部分也是最有
    價值的，不能全部分給原告。
六、被告未○○、辛○○、午○○則以：主張採用第4方案，此
    方案較方正，也較方便。
七、被告黃○○：認為第4或第5方案均可，但希望拆除房子時費
    用要共同負擔。
八、被告Ｅ○○未於言詞辯論期日到場，惟具狀稱：
（一）第1方案僅有4戶即原告之K、被告Ｃ○○之H、被告亥○○○之E、被告己○○之F分割後之房屋不被拆除，其餘7位
      現住戶分割後要拆屋。其中E之被告亥○○○房屋門面向
      南，分割後房門被阻擋，只能由沒有門面之北邊出入。其
      中F之己○○門面向西，分割後房門被阻擋，只能從沒有
      門之南邊出入，是此方案分割後只有原告之K、被告Ｃ○○之H維持原狀，其他均被破壞。又被告宇○○之土地變
      成畸零地，被告戌○○之入口太小，日後有建築線之問題
      ，亦違反大部分共有人要區分12區塊之結論，及違大部分
      共有人以分割後全部拆除房屋重新規劃之決議，且分割後
      全是死巷，不利消防安全及交通之流暢。
（二）第2方案僅有5戶即原告之A；被告申○○○之H；被告子○○、亥○○○之M；被告己○○之K分割後之房屋不被拆除
      ，其餘6位現住戶分割要拆屋。其中M之被告子○○、亥○○○房屋門面向南，分割後房門被阻擋，只能由沒有門面
      之北邊出入。H之被告申○○○房屋門面向東，分割後房
      門被阻擋，只能由沒有門面之西邊出入，僅有原告之A、
      被告己○○之K維持原狀。且被告宇○○竟分成S、O二處
      ，被告黃○○、Ｃ○○父子亦分成L、B二處。被告宇○○
      之S、O；被告Ａ○○之D、被告Ｂ○○之E變成畸零地，亦
      違大部分共有人以分割後全部拆除房屋重新規劃之決議，
      且分割後全是死巷，不利消防安全及交通之流暢。
（三）第3方案完成符合共有人分為12區塊之結論，且尊重大部
      分人之決議，分割之道路順暢，唯一之缺點僅係全部房屋
      均須拆除。
（四）第4方案僅有5戶即原告之H；被告申○○○之S；被告子○○、亥○○○之E；被告文和之P分割後之房屋不被拆除，
      其餘6位現住戶分割要拆屋。其中E之被告子○○、亥○○○房屋門面向南，分割後房門被阻擋，只能由沒有門面之
      西邊出入。且被告亥○○○亦只能經由被告子○○之家始
      能出入，僅有原告之H、被告申○○○之S、被告辛○○之
      P維持原狀。且將被告戌○○B與被告卯○○、丑○○、寅
      ○○之Q共有持有之部分一分為二。亦違大部分共有人以
      分割後全部拆除房屋重新規劃之決議，且分割後全是死巷
      ，不利消防安全及交通之流暢。
（五）第5方案僅有4戶即被告Ｉ○○之K；被告Ｃ○○之B；被告
      子○○、亥○○○之J分割後之房屋不被拆除，其餘7位現
      住戶分割要拆屋。且將被告戌○○之N與被告卯○○、丑
      ○○、寅○○之G共有持有之部分一分為二，更將原告分
      為A1、A2，不尊重原告之權益。亦違大部分共有人以分割
      後全部拆除房屋重新規劃之決議，且分割後全是死巷，不
      利消防安全及交通之流暢，亦有為特定人開私人道路當庭
      院之嫌。
九、被告Ｄ○○、Ａ○○、Ｂ○○、Ｊ○○、宙○○、戌○○、
    天○○、地○○、Ｃ○○、巳○○、戊○○、吳文鍾、卯○○、丑○○、寅○○、Ｇ○○、Ｆ○○未於言詞辯論期日到
    場，亦無提出書狀為何聲明、陳述。
十、經查系爭土地為兩造所共有，原告、被告黃峻法及吳李秀玉
    之應有部分為24分之1；被告Ｄ○○、子○○、亥○○○、
    卯○○、丑○○、寅○○之應有部分為54分之1；被告Ｂ○○及Ａ○○之應有部分為180分之5；被告癸○○、宙○○及
    壬○○之應有部分為108分之1；被告Ｃ○○、己○○、庚○○、辛○○及宇○○之應有部分為18分之1；被告黃○○之
    應有部分為96分之1；被告Ｉ○○、Ｊ○○、Ｈ○○、天○○、地○○、巳○○、未○○、午○○及戌○○之應有部分
    為36分之1；被告丁○○及戊○○之應有部分為432分之15；
    被告Ｇ○○、Ｆ○○及Ｅ○○之應有部分為288分之7，又系
    爭土地並無因物之使用目的不能分割或訂有不分割之期限，
    兩造復無法達成分割協議之事實，有土地登記謄本一份為證
    ，並為兩造所不爭執，堪認為真實。
十一、按各共有人得隨時請求分割共有物。但因物之使用目的不
      能分割或契約訂有不分割之期限者，不在此限；又共有物
      分割之方法，不能協議決定者，法院得因任何共有人之聲
      請，命為分配，民法第823條第1項、第824條第2項分別定
      有明文。如前所述，原告為系爭土地之共有人，從而原告
      本於共有人之地位訴請分割系爭土地，依上開民法所定，
      應無不合。
十二、茲查，系爭土地之現狀經本院於94年1月4日勘驗如下：
（一）系爭建物大部分蓋滿建物，位置如94年1月4日勘驗現場現
      況略圖所示。
（二）土地西臨寬約14米雙線道柳子林路（即163縣道），南面
      臨寬約3.3米鄉道，東北角臨寬約3.3米鄉道，其餘各面不
      臨道路。
十三、關於系爭土地分割方法，本院斟酌如下：
（一）按裁判分割共有物訴訟，為形式之形成訴訟，其事件本質
      為非訟事件，故法院定共有物之分割方法，雖應斟酌當事
      人之聲明、共有物之性質、經濟效用及全體共有人之利益
      等公平合理之分配之，然不受當事人聲明之拘束，且各共
      有人在分割前之使用狀況或分管約定，法院固不受其拘束
      ，惟仍應加以合情考量。又按分割共有物，以消滅共有關
      係為目的。法院裁判分割共有土地時，除因該土地內部分
      土地之使用目的不能分割（如為道路）或部分共有人仍願
      維持其共有關係，應就該部分土地不予分割或准該部分共
      有人成立新共有關係外，應將土地分配於各共有人單獨所
      有，最高法院69年台上字第1831號判例可資參照。原告、
      被告吳文鍾及戊○○間；被告黃○○、Ｃ○○、Ｂ○○及
      Ａ○○間；被告Ｄ○○、子○○及亥○○○間；被告己○○與庚○○間；被告Ｉ○○、Ｊ○○、Ｈ○○、癸○○、
      宙○○及壬○○間；被告天○○與地○○間；被告巳○○
      、未○○及午○○間；被告玄○○及申○○○間；被告卯
      ○○、丑○○及寅○○間；被告Ｇ○○、Ｆ○○及Ｅ○○
      間表示分割後仍願維持共有，自應將分割后土地分配為上
      開被告等人仍保持共有、其餘共有人則予分割為單獨所有
      。
（二）按裁判分割共有物訴訟，為形式之形成訴訟，其事件本質
      為非訟事件，故法院定共有物之分割方法，雖應斟酌當事
      人之聲明、共有物之性質、經濟效用及全體共有人之利益
      等公平合理之分配之，然不受當事人聲明之拘束，且各共
      有人在分割前之使用狀況或分管約定，法院固不受其拘束
      ，惟仍應加以合情考量。又按分割共有物，以消滅共有關
      係為目的。法院裁判分割共有土地時，除因該土地內部分
      土地之使用目的不能分割（如為道路）或部分共有人仍願
      維持其共有關係，應就該部分土地不予分割或准該部分共
      有人成立新共有關係外，應將土地分配於各共有人單獨所
      有，最高法院69年台上字第1831號判例可資參照。次按法
      院為裁判分割前，應顧及公平、當事人之聲明、應有部分
      之比例與實際是否相當、共有物之客觀情狀、性質、價格
      與經濟價值、共有利益、各共有人之主觀因素與使用現狀
      、利害關係等因素為綜合判斷。
（三）經核：
   1、第1方案之缺點：
    (1)第1方案僅有4戶即原告之K、被告Ｃ○○之H、被告亥○○○之E、被告己○○之F分割後之房屋不被拆除，其餘7位
      現住戶分割要拆屋。其中E之亥○○○房屋門面向南，分
      割後房門被阻擋，須由北邊出入。其中F之己○○門面向
      西，分割後房門被阻擋，須由南邊出入，是此方案分割後
      只有原告之K、被告Ｃ○○之H維持原狀，其他均被破壞。
      又被告宇○○之土地變狹長，被告戌○○之入口太小，日
      後有建築線之問題，所設道路分割後全是死巷，不利消防
      安全及交通之流暢。
    (2)原告分配K部分臨西邊係同段103地號，現為鄉道，系爭土
      地之對面係設有加油站，此有本院94年1月4日勘驗筆錄附
      圖可證。是此方案圖在K與L間另置通路，顯係浪費土地。
      又K之東邊已無任何人分配系爭土地，其在K與同段97地號
      又置土地，亦係閒置之通路。是上開K與L間之通路及K與
      同段97地號間之通路，造成原告分配之土地三面臨路。
   2、第2方案之缺點：
    (1)此方案分割後僅有5戶即原告之A；被告申○○○之H；被
      告子○○、亥○○○之M；被告己○○之K分割後之房屋不
      被拆除，其餘6現住戶分割要拆屋。其中M之被告子○○、
      亥○○○房屋門面向南，分割後須由北邊出入。H之被告
      申○○○房屋門面向東，分割後須西邊出入，僅有原告之
      A、被告己○○之K維持原狀。
    (2)被告宇○○竟分成S、O二處，被告宇○○之S、O；被告Ａ
      ○○之D、被告Ｂ○○之E變成畸零地。
    (3)被告Ｉ○○、Ｊ○○、Ｈ○○、癸○○、宙○○、壬○○
      於94年12月19日開庭時表示要保持共有，而被告黃○○、
      Ａ○○、Ｂ○○、Ｃ○○及巳○○、未○○、午○○亦於
      96年7月16日開庭時表示要保持共有，惟此方案卻未尊重
      被告之意思而將之分開，並將被告宇○○分在S、O部分，
      造成其利用之困難，更使被告Ａ○○、Ｂ○○及天○○、
      地○○等人所分得之部分變得過於狹長而難以利用。
    (4)此方案R部分之北邊有3.3公尺之鄉道○路，對外已有聯絡
      道路，但此方案卻在R與S及同段100地號之間留出道路，
      無疑浪費共有人之土地面積。
   3、第3方案之缺點：
    (1)第3案將在A與B之間開闢M道路，使原告所有坐落於A部分
      之3樓磚造房屋之南邊將被拆除約2公尺之寬度。
    (2)B、C、E、J、K部分雖分別能依被告等人之意思保持共有
      ，但包括I的部分均非其等原所占用之位置，則其等原來
      所有之房屋亦有可能面臨拆除；且I部分對外已有聯絡道
      路，則在I與J間再留道路亦屬浪費共有土地。
    (3)關於G部分，被告戌○○已於94年12月19日開庭時明白表
      示要單獨所有，並希望分到原來建物所坐落的位置，惟此
      方案不僅違背其意思將之與被告卯○○等3人共有，且被
      告卯○○等3人亦未分在其原來之占用位置，亦可能使其
      建物遭受拆除之命運。
    (4)被告邱秀枝、子○○、申○○○現有之房屋無法保留。
    (5)約9成共有人換位子，等於要拆掉9成的房屋，包括鋼筋房
      屋。完全不顧各共有人現在建築物，任意調換位子，例如
      分配F地之被告天○○、黃金原，原房屋位子在C位置，移
      到F位置，不但自己拆屋，也要拆他人房屋；分配E地之被
      告玄○○、申○○○房屋原在D位置，卻跳在裡面分配E位
      置，要拆除全部現住用房屋，也要拆到E地人的房屋；分
      配G地之被告丑○○、寅○○、戌○○原房屋原在F位置，
      也跳到裡面分G地，不但原有房屋全拆，也要拆G地人房屋
      ；K地原有之亥○○○鋼筋水泥造房屋，卻分給Ｉ○○等6
      人，而將亥○○○等3人分到J地，不但原有房屋要拆除，
      也要拆J地人房屋；分配B地之黃○○、Ｃ○○、Ｂ○○、
      Ａ○○等4人原位置大多在E、G處，卻移到B位置；I 地分
      得人宇○○房屋在K位置卻調到I地，原有房屋全部要拆除
      。以上情形有卷附之現狀圖可供比對，其分配位子全無原
      則，幾乎全部共有人都要拆屋，損害最大。且隨意調動原
      使用位置，極不公平。
    (6)只有A地原告及D地Ｇ○○、Ｆ○○、Ｅ○○能分在原地，
      保留部分現有房屋使用，有利極少數共有人，對其他共有
      人不公平。
   4、第4方案之缺點：
    (1)分割後僅有5戶即原告之H；被告申○○○之S；被告子○○、亥○○○之E；被告辛○○之P分割後之房屋不被拆除
      ，其餘6現住戶分割要拆屋。僅有原告之H、被告申○○○
      之S、被告辛○○之P維持原狀。
    (2)其中E之被告子○○、亥○○○房屋門面向南，分割後房
      門被阻擋，須由西邊出入。被告亥○○○亦只能經由被告
      子○○之房屋始能出入，且分割後所設之道路全是死巷，
      不利消防安全及交通之流暢。
    (3)將原告、被告丁○○及戊○○等3人分在H部分，並以G道
      路對外聯絡，惟H部分接連G道路的部分過窄，恐造成迴車
      的困難。
    (4)此方案將被告戌○○分在B部分，將被告Ｉ○○等6人分在
      C部分，並將被告巳○○等3人分在K部分，均違反其等希
      望能分到建物所坐落地點之意思。另將A部分分給被告宇
      ○○，也可能使被告宇○○所有之建物遭到拆除。
    (3)由於A部分對外已有聯絡道路，則D道路另在96地號前預留
      道路恐有圖利97、98、99、100地號土地所有人之嫌，蓋
      其所有人為黃游月英、黃秀如等人，均為被告之親戚。
   5、第5方案之缺點：
    (1)分割後僅有4戶即被告Ｉ○○之K；被告Ｃ○○之B；被告
      子○○、亥○○○之J分割後之房屋不被拆除，其餘7位現
      住戶分割要拆屋。又將原告、被告丁○○及戊○○等3人
      分在A1與A2，顯然造成聲請人利用上之困難，且預留M3道
      路將使聲請人坐落其上之3樓磚造房屋面臨部分拆除，如
      此顯然對於原告非常不利。
    (2)被告戌○○希望分到原來建物所坐落的位置，但此方案將
      之分在N部分，亦違反其意思，並將可能使其建物遭到拆
      除。另100地號亦為被告宇○○所有，則此方案將被告宇
      ○○分在I部分，亦降低被告宇○○整體之土地經濟效用
      。
    (3)預留之道路計有M1、M2及M3，道路面積過多，顯然浪費共
      有土地，尤其M2、M3有部分均屬不必要；而其等所分得之
      Ｋ部分，分別面臨M1、M3道路，且97地號亦為被告壬○○
      等6人所有，則開闢多條道路不僅不必要。分割後全是死
      巷，不利消防安全及交通之流暢。
（四）本院認以採第1方案優於其他方案，其理由如下：
   1、本方案之P、O、M、G、F、E、L、D、H等大致均按其原所
      有人之位置分配。
   2、被告亥○○○之E部分及被告己○○之F部分，分割後均有
      通路。
   3、被告宇○○之土地雖為狹長，然其最小寬度仍約有3.5公
      尺，可為土地之正常利用。
   4、被告戌○○之入口約有2.5公尺，所設道路分割後雖全是
      死巷，然其路寬約有6公尺，應無礙於交通之流暢。
   5、依照當事人之意思單獨所有或保持共有。
   6、尊重當事人之意思，依照大部分當事人原來占用之位置為
      分割。
   7、缺點及分割後造成之當事人原有房屋需拆除之損害最少。
（五）綜上，本院認以依第1之分割方案優於其他分割方案，且
      較為公平公正，爰以第1方案之分割方案判決如主文第1項
      所示。
十四、按因分割共有物而涉訟，由敗訴當事人負擔訴訟費用顯失
      公平者，法院得酌量情形，命勝訴之當事人負擔其一部，
      民事訴訟法第80條之1定有明文。兩造係因分割系爭土地
      無法達成協定而涉訟，但各自所為之行為均為維護自身權
      益，揆諸上揭說明，本件訴訟費用應按兩造於系爭土地之
      應有部分比例負擔始符公平，爰定訴訟費用分擔如主文第
      2項所示。
十五、本案事證已臻明確，兩造其餘主張陳述及所提之證據，均
      不影響本案判決，毋庸再予審酌，附此敘明。
十六、訴訟費用裁判之依據：民事訴訟法第78條、第80條之1。
中    華    民    國    97    年    9     月    1     日
                  民一庭法  官  馮保郎
以上正本係照原本作成，
如對本判決上訴須於判決送達後20日內向本院提出上訴狀，並依
上訴利益繳交第二審裁判費。
中    華    民    國    97    年    9     月    2     日
                        書記官  王立梅


司法院資訊處製作；財團法人民間司法改革基金會備份。
